臺灣高等法院刑事裁定　　　　　　　　　 96年度抗字第804號
抗　告　人
即受判決人　甲○○
上列受判決人因妨害名譽案件聲請再審，不服臺灣板橋地方法院
，中華民國96年6月22日裁定（96年度聲再字第2號），提起抗告
，本院裁定如下：
    主  文
抗告駁回。
    理  由
一、原裁定意旨略以：
  (1)按不得上訴於第三審法院之案件，除刑事訴訟法第420條規
    定外，其經第二審確定之有罪判決，如就足生影響於判決之
    重要證據漏未審酌者，亦得為受判決人之利益，聲請再審，
    刑事訴訟法第421條定有明文。是本條所規定者須為足生影
    響於判決之重要證據，未經原確定判決審酌者，始足當之，
    茍業經原確定判決審酌，或非足生影響於判決之重要證據，
    均不得據以聲請再審。
  (2)聲請再審意旨略以：聲請人即受判決人甲○○所提人證、物
    證足以影響判決，然未蒙原確定判決嚴謹且審慎審酌，而該
    判決書內容對判決結果缺乏一貫性且有力之論述，基於：
    在整個訟爭事件中，聲請人才是真正受害人，聲請人係保全
    團隊中之一員，擔任伴吾社區總幹事一職，妻蕭麗娟則是社
    區義工，在職期間因整體表現良好，受到社區住戶及伴吾社
    區管委會認同，且因所帶領之保全團隊表現受到社區住戶以
    及委員好評，爭取到優先續約之權利。告訴人林晃詳所主導
    之保全公司非但未給予員工鼓勵，反其道而行，降員工薪水
    ，影響員工工作情緒。告訴人身兼伴吾社區主任委員暨彩蝶
    社區委員，…等多處社區委員，竟罔顧社區住戶利益，漠視
    保全員工權益，於民國93年12月21日下午近2時許，率同保
    全公司幹部傅金泉、何志忠以暴力手段將聲請人圍毆成傷，
    隨後於當天下午3點，派任新進人員郭維文進駐，取代聲請
    人職務，即刻將管理中心門鎖鑰匙更換，禁止聲請人夫婦進
    入社區，聲請人在未完成合法交接程序之情況下，被迫離職
    ，毫無申訴之機會。聲請人被暴力逼退，離開伴吾社區，告
    訴人此種罔顧社區權益惡劣行徑，隨即遭受社區輿論壓力，
    被罷免主任委員職務，告訴人心有未甘，即四處散播不利聲
    請人之謠言，謂被告管理不善、工作不力、夫妻不和、盜刻
    印章、偽造領據…云云。告訴人係伴吾社區主任委員兼福泰
    保全公司董事長，大小權力一把抓，隻手遮天，矇蔽社區住
    戶、委員，聲請人之所以寄發存證信函副本予社區11位委員
    ，係敘述聲請人因遭到毆打被迫離職，以致未能依規定辦理
    交接之原因，並交代相關事務，動機係出於自衛、自辯及保
    護自身合法權益之善意行為，聲請人之動機非以毀損告訴人
    名譽為惟一的目的，原確定判決應為「善意」之認定，以符
    合法律論述之一貫性。關於「介入別人家庭」案，告訴人
    介入受判決人家庭，致令受判決人婚姻瀕臨破碎，聲請人為
    被害人，而關係人蕭麗娟係受判決人之合法妻子，聲請人所
    指陳之事實，告訴人既為事件之加害人，非法律所應保護之
    所謂「他人」。加害人獲得保護，被害人卻蒙受不白之冤，
    豈非與立法精神相違背。告訴人為伴吾社區主任委員，對
    內綜理社區事務，對外代表社區，如私德敗壞，利用職權威
    迫利誘，亂搞男女關係，或公報私仇，或結黨營私，罔顧社
    區住戶權益，對社區之影響既深且遠，受判決人係伴吾社區
    總幹事，帶領保全服務團隊，受管委會之託管理社區事務，
    如因夫妻失和、婚姻瀕臨破碎，將擾亂工作情緒，影響服務
    品質，社區住戶生命財產安全將遭受到不可預測的危害威脅
    ，關係人蕭麗娟係社區義工，依3個人所擔負之職務與影響
    所及，本案不可謂非關公共利益。告訴人利用主委職權要求
    屬下超額給予摸彩品券，利用主持摸彩機會獲取大獎事例，
    並有利用職權威脅義工蕭麗娟聽命行事，任其擺佈，命令代
    為領取摸彩大獎之紀錄，另利用職權命令受判決人出面要求
    第四台給予兩戶長期免費收視之特權，又涉及社區清洗水塔
    廠商收取回扣事件，告訴人處心積慮身兼多處社區管委會主
    委或委員，涉嫌利用職權獲取不當利益以自肥之紀錄不勝枚
    舉，其行事作為係事關廣大社區住戶權益，自屬公益且可受
    公評。告訴人所涉「介入別人家庭」事件中，重要關係人
    蕭麗娟係受判決人之合法配偶，聲請人為維護家庭之完整，
    避免婚姻因被介入而破碎，所做任何自衛行為係出於為保護
    合法權益；又告訴人係伴吾社區、彩蝶社區主委或委員，身
    兼保全公司董事長，受到社區住戶「球員兼裁判」所詬病，
    受判決人係該社區總幹事，如因系爭「介入別人家庭」事件
    中，工作權遭到犧性、剝奪，所做自辯行為無非係出於保護
    合法利益，依憲法精神，保護名譽應有相當之限制，不應無
    限上綱，否則箝束言論，動輒得咎，豈是百姓之福？實乃社
    會之害之。綜上，聲請人為保護合法利益，指陳告訴人「介
    入別人家庭」一事，係非關他人私德且公共利益有關之事實
    陳述，受判決人無誹謗之故意。為此，爰依刑事訴訟法第
    421條提起再審聲請云云。
  (3)經查：
  本件聲請人因於93年12月24日後之某日某時，接續以平信郵
    寄其於93年12月24日以存證信函寄予告訴人林晃詮，指稱：
    「外傳閣下介入別人家庭，使得對方婚姻瀕臨破裂，我們不
    相信也不二手傳播」等文字內容之存證信函影本計12份予伴
    吾社區之12位委員，以此指摘足以具體毀損、貶抑告訴人名
    譽，而觸犯刑法第310條第2項之誹謗罪，經原審板橋簡易庭
    於95年9月18日以95年簡字第4394號判處拘役50日，聲請人
    不服提起上訴，嗣經原審於96年1月15日以95年度簡上字第
    815號駁回上訴確定等情，業經原審調閱前開卷宗核閱無訛
    ，並有上揭判決書及臺灣高等法院被告前案紀錄表各一件附
    卷可稽。
  又原審判決既據告訴人之指述、被告（即本件聲請人）之供
    述、證人蕭麗娟之證述，而認告訴人林晃詮係伴吾社區主任
    委員，縱有介入他人家庭，而使他人婚姻瀕臨破裂之情事，
    亦難遽認與社會上不特定或多數人之利益有關而能就聲請人
    之前開誹謗事實阻卻違法，並認聲請人前開以告訴人「介入
    他人家庭，使他人婚姻瀕臨破裂」之文字，難謂其無實質之
    惡意，被告毀損告訴人名譽，自不符合刑法第311條之「自
    衛、自辯或保護合法利益」、「對於可受公評之事，而為適
    當之評論」之免責範圍，是聲請人所指之再審理由均已於原
    審判決中詳為審酌，並無未經審酌情形；又聲請人雖聲請傳
    訊人黃明松，以證明「告訴人遭到社區所詬病有關廣大社區
    住戶利益之事件」，然原審確定判決中被告之犯罪事實係指
    被告於93年12月24日後之某日某時，接續以平信郵寄其於93
    年12月24日以存證信函寄予告訴人林晃詮，指稱：「外傳閣
    下介入別人家庭，使得對方婚姻瀕臨破裂，我們不相信也不
    二手傳播」等文字內容之存證信函影本計12份予伴吾社區之
    12位委員，以此指摘足以具體毀損、貶抑告訴人名譽，核與
    告訴人有無遭到社區所詬病無關，至於是否有關廣大社區住
    戶利益，業據原審確定判決審酌，已如前述，是該證據對於
    原審判決尚非足生影響於判決之重要證據。
  (4)綜上所述，原審確定判決關於認定該案被告所犯加重誹謗罪
    之理由敘述甚詳，而其證據之斟酌取捨，亦無違背一般經驗
    法則及論理法則之情事。聲請人仍執陳詞指摘原確定判決對
    於重要證據未予嚴謹之審酌，核與前述聲請再審之法定要件
    不合，其再審之聲請自非有據，揆諸前揭說明，本件再審聲
    請為無理由，應予駁回。
二、抗告意旨略以：
  (1)告訴人林晃銓係伴吾社區主任委員兼福泰保全公司董事長，
    若有介入屬下家庭，而使他人婚姻瀕臨破裂之情事，難謂與
    社會上不特定或多數人之利益無關。林晃銓身兼伴吾社區、
    彩蝶社區及其他數社區之主任委員或委員，對內綜理社區事
    務，對外代表社區，如私德敗壞，利用職權威迫利誘，亂搞
    男女關係，或公報私仇，或結黨營私，罔顧社區住戶權益，
    對社區之影響既深且遠。
  (2)稱「善意」者，乃對惡意而言，係旨行為人心意之初，並無
    惡害於他人之故意而言；判斷是否為善意之發表言論，其重
    點在審查表達意見人是否針對自衛、自辯或保護合法權益有
    關之事項表達意見或作評論，其動機以毀損被評論人名譽為
    唯一目的，而可認為其為善意。本人為福泰保全派駐伴吾社
    區現場主管，因屬下蘇○○對於林晃銓與其妻張○○之曖昧
    關係於社區間被傳得沸沸揚揚，經常於上班時間內溜班回家
    查勤，抗告人基於職責，曾給予關心與規勸，卻被誤解，換
    來片面解除勞動契約之後果，本人在未完成合法交接程序之
    情況下，被迫離，毫無申訴機會，為挽回重回崗位之機會，
    故行文告訴人林晃銓表明社區間之傳聞，係為保護合法權益
    之辯白、自衛行為，被告無出於惡意誹謗之故意云云。
三、按「不得上訴於第三審法院之案件，其第二審法院所為裁定
    ，不得抗告。」，刑事訴訟法第405條定有明文，是以對第
    二審法院所為裁定得否抗告，端視該案件是否為得上訴於第
    三審法院而定（最高法院92年度台抗字第60號裁定意旨參照
    ），且刑事訴訟法第405條條文既曰「第二審法院所為裁定
    」，而不曰「經第二審裁定」，是其裁定係由第二審法院所
    為，而該案件為不得上訴於第三審法院者，即有刑事訴訟法
    第405條之適用。次按「對於簡易判決有不服者，得上訴於
    管轄之第二審地方法院合議庭。」、「第一項之上訴，準用
    第三編第一章及第二章之規定。」，刑事訴訟法第455條之1
    第1項、第455條之1第3項分別定有明文，而最重本刑為三年
    以下有期徒刑、拘役或專科罰金之罪之案件，經第二審判決
    者，不得上訴於第三審法院，亦經刑事訴訟法第376條第1款
    規定甚明，所以所犯為最重本刑為三年以下有期徒刑、拘役
    或專科罰金之罪之案件，先經地方法院為簡易判決後，再經
    第二審地方法院合議庭判決上訴駁回者，該案件自屬不得上
    訴於第三審法院之案件。而再審係對確定判決聲明不服之方
    法，本質上為原訴訟程序之再開或續行，並非另一新訴訟關
    係，因此應以原確定判決於確定前，所適用之訴訟程序是否
    為得上訴於第三審法院之案件，為審斷法院所為「駁回再審
    聲請」或「應為開始再審」之裁定，是否得抗告之基礎。從
    而所犯為最重本刑為三年以下有期徒刑、拘役或專科罰金之
    罪之案件，先經地方法院為簡易判決後，再經第二審地方法
    院合議庭判決上訴駁回者，以該第二審地方法院合議庭之刑
    事判決，有再審之事由，向該第二審地方法院聲請再審，經
    該第二審地方法院調查後，認不符再審之要件，而裁定駁回
    再審之聲請時，因該駁回裁定為「不得上訴於第三審法院之
    案件」之第二審法院所為之裁定，依刑事訴訟法第405條規
    定，聲請人自不得對該駁回裁定提起抗告。
四、經查，本件抗告人因妨害名譽案件，先經原審法院板橋簡易
    庭於95年9月18日以95年度簡字第4394號判處拘役50日，如
    易服勞役，以銀元300元折算1日，再經原審法院於96年1月
    15日以95年度簡上字第815號駁回上訴確定, 此有原審法院
    板橋簡易庭95年度簡字第4394號刑事判決及原審法院95年度
    簡上字第815號刑事判決，暨本院被告前案紀錄表附卷可參
    ，由於受判決人於該案之犯行係犯刑法第310條第2項之誹謗
    罪，而該罪之法定刑為「2年以下有期徒刑、拘役或1000元
    以下罰金」，亦即受判決人所犯為不得上訴於第三審法院之
    案件，揆諸前揭說明，原審法院所為駁回受判決人聲請再審
    之裁定，自屬「不得上訴於第三審法院之案件」之第二審法
    院所為之裁定，受判決人自不得提起抗告，是其抗告顯非合
    法，應予駁回。
伍、據上論結，應依刑事訴訟法第411條前段，裁定如主文。
中　　華　　民　　國　　96　　年　　8 　　月　　20　　日
　　　　　　    　刑事第十庭審判長法　官  楊炳禎
　　　　　　　　　　　　　　　　  法　官  李春地
　　　　　　　　　　　　　　　　  法　官  黃俊明
以上正本證明與原本無異。
不得再抗告。
                                  書記官  林淑貞
中　　華　　民　　國　　96　　年　　8 　　月　　20　　日
